ACORDAO-COMPLETO-2309663

ACÓRDÃO 606/2020 ATA 2/2020 - PRIMEIRA CÂMARA

VISTOS, relatados e discutidos estes autos de tomada de contas especial instaurada pelo Ministério do Turismo, em desfavor de José Jackson Queiroga de Morais, ex-prefeito de Olho d'Água do Borges-RN, em razão da impugnação total das despesas relativas ao Convênio 703777/2009, cujo objeto foi a realização do evento "Tradicional São João Bom Qui Só";
ACORDAM os Ministros do Tribunal de Contas da União, reunidos em Sessão de Primeira Câmara, ante as razões expostas pelo Revisor, em:
9.1. julgar irregulares as contas de José Jackson Queiroga de Morais e da Empresa Leão Produções e Eventos Ltda.-ME, com fundamento nos arts. 1º, inciso I; 16, inciso III, alíneas "b" e "c"; 19; e 23, inciso III, da Lei 8.443/1992, e condená-los, em regime de solidariedade, ao pagamento da quantia a seguir especificada, com a fixação do prazo de quinze dias, a contar da notificação, para que comprovem, perante o Tribunal (art. 214, inciso III, alínea "a", do Regimento Interno do TCU) , o recolhimento da dívida ao Tesouro Nacional, atualizada monetariamente e acrescida dos juros de mora, calculados a partir da data discriminada, até a data do recolhimento, na forma prevista na legislação em vigor;
	DATA
	VALOR (R$) 

	14/9/2009
	R$ 82.600,00

9.2. aplicar a José Jackson Queiroga de Morais e a Empresa Leão Produções e Eventos Ltda.-ME a multa individual prevista no artigo 57 da Lei 8.443/1992, no valor de R$ 50.000,00 (cinquenta mil reais) , fixando-lhes o prazo de 15 (quinze) dias, a contar da notificação, para que comprovem, perante o Tribunal (art. 214, inciso III, alínea "a", do Regimento Interno) , o recolhimento das dívidas ao Tesouro Nacional, atualizadas monetariamente desde a data do presente acórdão até a dos efetivos recolhimentos, se forem pagas após o vencimento, na forma da legislação em vigor;
9.3. autorizar a cobrança judicial das dívidas, caso não atendidas as notificações, nos termos do art. 28, inciso II, da Lei 8.443/1992, c/c o art. 219, inciso II, do Regimento Interno do TCU;
9.4. encaminhar cópia desta deliberação ao Procurador-Chefe da Procuradoria da República no Estado do Rio Grande do Norte, nos termos do art. 16, § 3º, da Lei 8.443/1992 c/c o art. 209, § 7º, do Regimento Interno do TCU, para adoção das medidas que entender cabíveis;
9.5. dar ciência desta deliberação aos responsáveis, ao Ministério do Turismo e ao Município de Olho d'Água do Borges - RN.

Tomada de contas especial de responsabilidade de ex-prefeito de Olho D'Água do Borges/RN, em virtude de irregularidade na execução de convênio celebrado com o Mtur.

Primeira Câmara

3. Interessados/Responsáveis:
3.1. Interessado: Ministério do Turismo (vinculador) (05.457.283/0001-19)
3.2. Responsáveis: José Jackson Queiroga de Morais (XXX.769.084-XX); José Odívio Lobo Maia (XXX.905.944-XX); Leão Produções e Eventos Ltda. - Me (10.456.575/0001-77).

WALTON ALENCAR RODRIGUES

Walton Alencar Rodrigues

13.1. Ministros presentes: Walton Alencar Rodrigues (Presidente) e Vital do Rêgo (Relator).
13.2. Ministro com voto vencido: Vital do Rêgo (Relator).
13.3. Ministros-Substitutos convocados: Marcos Bemquerer Costa e André Luís de Carvalho.
13.4. Ministro-Substituto presente: Weder de Oliveira.

ACORDAO-COMPLETO-2483642

Acórdão 12194/2021 - Primeira Câmara

JOSE JACKSON QUEIROGA DE MORAIS

VITAL DO RÊGO

Trata-se de tomada de contas especial instaurada pelo Ministério do Turismo (Mtur) em desfavor do Sr. José Jackson Queiroga de Morais, ex-prefeito de Olho d'Água do Borges - RN, em virtude da impugnação total das despesas relativas ao Convênio 515/2009, que tinha por objetivo incentivar o turismo, por meio do apoio à realização do Projeto intitulado "Tradicional São João Bom Qui Só".
No âmbito da então Secex/AM, foi elaborada a instrução à peça 53, a seguir transcrita com os ajustes de forma pertinentes, cujo encaminhamento foi encampado pelos dirigentes da unidade (peças 54/55) :
	(...) 
HISTÓRICO 
2.	Conforme disposto no caput da 5ª cláusula do Termo de Convênio, foram previstos R$ 110.000,00 para a execução do objeto, dos quais R$ 100.000,00 seriam repassados pelo concedente e R$ 10.000,00 corresponderiam à contrapartida (peça 1, p. 45) . 
3.	Os recursos federais foram repassados em parcela única, mediante a ordem bancária 2009OB080132111, no valor de R$ 100.000,00, emitida em 10/9/2009 (peça 1, p. 59) . Os recursos foram creditados na conta específica em 14/9/2009 (peça 12, p. 3) .
4.	O ajuste vigeu inicialmente no período de 19/6/2009 a 18/8/2009, e previa a apresentação da prestação de contas até 30 dias após a vigência do convênio, conforme cláusula 4ª e 12 do Termo de Convênio (peça 1, p. 45 e 51) , alterado de ofício para 17/10/2009.			
5.	A motivação para a instauração desta tomada de contas especial foi materializada pela impugnação total de despesas, conforme consignado nas Notas Técnicas de Reanálise 94/2013 GMC/SNPTur/MTur (peça 1, p. 88-93) e de Análise 249/2013 CGCV/DGI/SE/MTur (peça 1, p. 101-103) de onde se extraem que houve falhas no preenchimento do Relatório de Cumprimento do Objeto e do Relatório de Execução Físico-Financeira.
5.1.	Outros itens objetos de ressalvas foram: as apresentações artísticas musicais, em que as fotos encaminhadas não foram identificadas; os anúncios em jornal, em que apenas um dos dez anúncios contratados foi comprovado; itens de infraestrutura, em que os itens banheiros e gerador ficaram pendentes de comprovação; inserções em rádio, em que propagandas com pagamento foram inseridas em rádio comunitária. Na Nota Técnica de Análise 249/2013 CGCV/DGI/SE/MTur solicita-se a devolução integral dos recursos repassados (peça 1, p. 102) .
6.	Da análise dos autos, verifica-se que foi dada oportunidade de defesa ao agente responsabilizado, em obediência aos princípios constitucionais que asseguram o direito ao contraditório e à ampla defesa, tendo em vista as notificações à peça 1, p. 107-110 e 112. Como não houve recolhimento do montante devido aos cofres da Fazenda Pública, sua responsabilidade foi mantida.
7.	No Relatório de Tomada de Contas Especial 37/2015 (peça 1, p. 131-135) , a responsabilidade pelo dano causado ao erário foi atribuída ao Sr. José Jackson Queiroga de Morais, ocupante do cargo de prefeito à época da ocorrência dos fatos, em razão da impugnação total de despesas do Convênio em comento. Apurou-se como prejuízo o valor original de R$ 100.000,00.
8.	A Controladoria Geral da União em seu Relatório de Auditoria 1125/2015 (peça 1, p. 158-161) concluiu que o Sr. José Jackson Queiroga de Morais se encontra em débito com a Fazenda Nacional pelo valor original de R$ 100.000,00, recebidos por meio do Convênio 515/2009. O certificado de auditoria e o parecer do dirigente do órgão de Controle Interno pugnam pela irregularidade das contas (peça 1, p. 162-163) . 	O Ministro do Turismo tomou conhecimento dessas conclusões (peça 1, p. 170) .
9.	A TCE, originalmente autuada sob a responsabilidade de agir da Secex/RN, foi redistribuída para a Secex/AM por meio da Portaria-Segecex 27, de 6 de novembro de 2015, no âmbito do "Projeto TCE Estados".
10.	 A instrução inicial (peça 3) , com vistas ao saneamento dos autos, no intuito de promover a adequada caracterização do débito, propôs diligência à Caixa Econômica Federal (CEF) , para que encaminhasse extrato da conta específica do Convênio Siconv 703777 no período de 19/6/2009 e 18/10/2009, e ao MTur, a fim de que encaminhasse os documentos de prestação de contas do convenente, em especial aqueles que embasaram a Nota Técnica de Reanálise 94/2013 GMC/SNPTur/MTur pelo concedente.
11. Com o aval da titular desta unidade técnica (peça 4) , foram expedidos os ofícios das diligências (peças 5, 6 e 10) , regularmente recebidos (peças 7, 8, e 11) , cujas respostas (peças 9 e 12) foram analisadas na segunda instrução (peça 14) .
12.	 Dessa análise decorreram as citações do Sr. José Jackson Queiroga de Morais, ex-prefeito, em solidariedade com Leão Produções e Eventos Ltda. - ME, pessoa jurídica contratada pelo convenente para a execução do objeto do convênio, em razão da impugnação total da execução física do objeto do Convênio 515/2009. Outrossim, propôs-se a audiência do ex-prefeito e do Sr. José Odívio Lobo Maia em razão da contratação indevida da empresa executora do objeto do Convênio 515/2009 por inexigibilidade de licitação.
13. Anuindo à proposta os titulares da subunidade (peça 15) e da Secretaria (peça 16) , foram expedidos os ofícios citatórios e de audiência (peças 18 a 20) . O Sr. José Jackson Queiroga de Morais apresentou suas alegações de defesa na peça 29; a empresa Leão Produções e Eventos Ltda. apresentou suas alegações de defesa nas peças 32-36 e o Sr. José Odívio Lobo Maia apresentou suas razões de justificativa por meio da peça 30.
14.	 As respostas foram analisadas na instrução anterior (peça 37) . Considerou-se que as razões de justificativa dos Srs. José Odívio Lobo Maia e José Jackson Queiroga de Morais não mereceriam acolhida por ocasião da instrução de mérito (peça 37, p. 5-6) .
15.	 Quanto às alegações de defesa, entendeu-se que as "cartas de exclusividade" encaminhadas pelo Sr. José Jackson são insuficientes para sanar a irregularidade, em virtude de se referirem a datas específicas, contrariando a jurisprudência do TCU, segundo a qual (peça 37, p. 4) , para se enquadrar na hipótese de inexigibilidade prevista no inciso III do art. 25 da Lei 8.666/1993, a contratação de artistas consagrados por meio de intermediários ou representantes deve ser embasada em contrato de exclusividade dos artistas com o empresário contratado, registrado em cartório (contrato que não se confunde com a autorização que confere exclusividade apenas para os dias correspondentes à apresentação dos artistas e que é restrita à localidade do evento) , e deve ocorrer a publicação do contrato no Diário Oficial da União, no prazo de cinco dias, sob pena de glosa dos valores envolvidos.
16.	 Ademais, como o restante da documentação encaminhada não apresentava comprovação às outras irregularidades mencionadas na Nota Técnica de Reanálise 94/2013 GMC/SNPTur/MTur e na Nota Técnica de Análise 249/2013 CGCV/DGI/SE/MTur, mas as ditas irregularidades não foram explicitadas nos ofícios citatórios, o melhor seria, por prudência, efetuar nova citação na qual as irregularidades sejam apresentadas de forma mais detalhada (peça 37, p. 4) . Conclusão idêntica foi exarada relativamente às alegações de defesa da pessoa jurídica contratada para a execução do objeto conveniado (peça 37, p. 5) .
17. Por fim, quanto à prescrição da pretensão punitiva, avaliou-se que, no presente caso, o convênio foi celebrado em 19/6/2009 (peça 1, p. 56) , os recursos federais foram repassados em 14/9/2009 (peça 12, p. 3) e o despacho determinando a realização de citação e audiência foi exarado em 24/2/2016 (peça 16) . Consequentemente, não ocorreu a prescrição da pretensão punitiva, visto que houve interrupção dentro do lapso temporal decenal.
18.	 Diante disso, e contando com a anuência da chefia imediata e da titular da unidade técnica (peças 38 e 39) , foram expedidos novos ofícios citatórios aos responsáveis (peças 41, 42 e 50) . Desta vez, apenas o Sr. José Jackson atendeu à citação, cuja resposta (peça 51) será a seguir examinada.
EXAME TÉCNICO
Da revelia da sociedade Leão Produções e Eventos Ltda. - ME  
19.	 Em cumprimento ao Despacho da Secretária (peça 39) , foi promovida a citação da sociedade Leão Produções e Eventos Ltda., por meio de sua patrona Thamires Medeiros de Souza, mediante o Ofício 759/2017-TCU/SECEX-AM (peça 42) , expedido em 28/4/2017, o qual não foi entregue a pretexto de inexistência do número (peça 47) .
19.1.	Destaca-se que se trata do endereço declarado na procuração mediante a qual a Sra. Thamires Medeiros recebeu poderes para receber citação (peça 31, p. 1) , razão pela qual reputa-se válida esta tentativa. De todo modo, nova tentativa foi realizada, dessa vez para o endereço profissional da advogada declarado no mesmo instrumento de mandato (peça 31, p. 3) , obtendo aviso de recebimento (AR) positivo em 30/5/2017 (peça 52) .
19.2.	O teor da citação foi (peça 42, p. 1-2) :
O débito é decorrente da irregularidade descrita a seguir, relativa ao Convênio 515/2009, Siafi 703777, celebrado com o Ministério do Turismo em 19/6/2009, que teve por objeto a realização do projeto intitulado "Tradicional São João BOMQUISÓ":
a) inexecução parcial do objeto do Convênio 0515/2009, Siafi 703777, celebrado entre o MTur e o município de Olho D'agua do Borges/RN, tendo por objeto incentivar o turismo, por meio do apoio à realização do projeto intitulado "Tradicional São João BOMQUISÓ";
b) não identificação das fotos das apresentações artísticas musicais encaminhadas;
c) comprovação de apenas oito dos dez anúncios em jornal contratados, sendo dois dos anúncios indevidos por terem sido veiculados em 24 e 25 de junho de 2009, após o encerramento do evento e fora do prazo de execução estabelecido na Cláusula Segunda do contrato firmado em 9/6/2009 com a município de Olho D'agua do Borges/RN, e três dos anúncios veiculados entre 17 e 19 de junho de 2009, fora do prazo de execução estabelecido na Cláusula Segunda do contrato celebrado com o município;
d) não comprovação na infraestrutura dos itens banheiros e gerador;
e) propagandas com pagamento relativas às inserções em rádio que foram inseridas em rádio comunitária;
f) mapas de veiculação das vinhetas em rádios sem atesto;
g) ausência de contrato de exclusividade dos artistas com representante exclusivo, registrado em cartório;
h) subcontratação de serviços pela empresa Leão Produções e Eventos Ltda. e recebimento de pagamento da Prefeitura de Olho D'água do Borges pelos serviços que foram subcontratados;
i) ausência das notas fiscais das empresas subcontratadas e dos contratos firmados entre a empresa Leão Produções e Eventos Ltda. e essas empresas.
Critérios: Cláusula Décima Segunda, parágrafo segundo, alíneas "d", "f", "j", "k", do Termo do Convênio 0515/2009 (peça 1, p. 39-56) ; Cláusulas Primeira, Segunda, Quarta, Sétima e Oitava do termo de contrato celebrado em 9/6/2009 entre a Prefeitura Municipal de Olho-d'Água dos Borges/RN e a empresa Leão Produções e Eventos Ltda. (peça 9, p. 115-117) ; art. 25, inciso III, da Lei 8.666/93; art. 40, inciso XV, do Decreto 2.615/98; Acórdão 133/2015-TCU-Primeira Câmara; Acórdão 8244/2013-TCU-Primeira Câmara; Acórdão 96/2008-TCU-Plenário;
Evidências: prestação de contas apresentada relativa ao Convênio 515/2009; Nota Técnica de Reanálise 94/2013 GMC/SNPTur/MTur; Nota Técnica de Análise 249/2013 CGCV/DGI/SE/MTur; Nota de Empenho 60904/2009; Ordem de Pagamento 2044/2009; Nota Fiscal de serviço 13, emitida em 14/9/2009 pela empresa Leão Produções e Eventos Ltda.; recibo no valor de R$ 110.000,00 emitido pela empresa Leão Produções e Eventos Ltda., em 15/9/2009; extrato bancário da conta corrente 437-3, agência 763, da Caixa Econômica Federal; fotografias encaminhadas a título de prestação de contas; jornal o mossoroense (www.omossoroense.com.br) edições de 17 a 25 de junho de 2009; Termo do Convênio 0515/2009; termo de contrato celebrado em 9/6/2009 entre a Prefeitura Municipal de Olho-d'Água dos Borges/RN e a empresa Leão Produções e Eventos Ltda.;
Conduta: receber pagamento relativo a serviços de execução não comprovada; contratar artistas sem a existência de contrato de exclusividade dos artistas com representante exclusivo, registrado em cartório; subcontratar serviços;
Nexo de causalidade: o recebimento de pagamento por serviços de execução não comprovada, ou executados com infração a cláusulas do convênio ou do contrato de prestação de serviços, caracteriza o dano ao erário e leva à responsabilização da empresa.
19.3.	Dessa forma, entende-se que a sociedade empresária foi regularmente notificada e, não tendo comparecido nos autos, optou por permanecer inerte. Impõe-se, portanto, o prosseguimento do feito, de acordo com o art. 12, §3º, da Lei 8.443/1992, com os efeitos da revelia, que, no âmbito do TCU, não incluem a confissão como no processo civil. Por isso, serão analisados os elementos encaminhados pelo Sr. José Jackson Queiroga de Morais que eventualmente aproveitem a ambos os responsáveis.
Da nova citação do Sr. José Jackson Queiroga de Morais
20.	O Sr. José Jackson Queiroga de Morais foi citado por meio de seu patrono (peça 41) , que tomou ciência do ofício em 4/5/2017 (peça 43) . Requereu cópia dos autos e prorrogação do prazo para resposta em 16/5/2017 (peça 45) , o que foi deferido no dia seguinte (peça 48) , e apresentou alegações de defesa em 9/6/2017 (peça 51) .
21.	O responsável foi ouvido em virtude da (peça 41, p. 1-2) :
não comprovação da boa e regular aplicação dos recursos repassados ao município de Olho D'agua do Borges/RN no âmbito do Convênio 0515/2009, Siafi 703777, celebrado entre o MTur e o município de Olho D'agua do Borges/RN, tendo por objeto incentivar o turismo, por meio do apoio à realização do projeto intitulado "Tradicional São João BOMQUISÓ", decorrente de:
a) falhas no preenchimento do relatório de cumprimento do objeto (não apresentou detalhamento das ações programadas/executadas - campos 8.1.1 e 8.1.2 - conforme previsto no plano de trabalho aprovado) e do relatório de execução físico-financeira (não apresentou detalhamento das etapas/fases, bem como das respectivas quantidades, conforme previsto no plano de trabalho aprovado) ;
b) não identificação das fotos das apresentações artísticas musicais encaminhadas;
c) comprovação de apenas oito dos dez anúncios em jornal contratados, sendo dois dos anúncios indevidos por terem sido veiculados em 17 e 18 de junho de 2009, anteriormente à vigência do convênio, e outros dois indevidos por terem sido veiculados em 24 e 25 de junho de 2009, após o encerramento do evento, além de os anúncios dos dias 17 a 19 de junho de 2009 terem sido efetuados fora do período de execução estabelecido na Cláusula Segunda do contrato celebrado entre o município e a empresa Leão Produções e Eventos Ltda.;
d) não comprovação na infraestrutura dos itens banheiros e gerador;
e) propagandas com pagamento relativas às inserções em rádio que foram inseridas em rádio comunitária;
f) mapas de veiculação das vinhetas em rádios sem atesto;
g) ausência de contrato de exclusividade dos artistas com representante exclusivo, registrado em cartório;
h) ausência de publicação do contrato objeto de inexigibilidade de licitação no Diário Oficial da União no prazo de cinco dias;
i) subcontratação de serviços pela empresa Leão Produções e Eventos Ltda. e pagamento a essa empresa pelos serviços que foram subcontratados;
j) ausência das notas fiscais das empresas subcontratadas e dos contratos firmados entre a empresa Leão Produções e Eventos Ltda. e essas empresas.
Critérios: art. 70, parágrafo único, da Constituição Federal; art. 93 do Decreto-Lei 200/1967; Cláusula Terceira, inciso II, alíneas "h", "i", "n", "cc", "ll", "mm"; Cláusula Décima Segunda, parágrafo primeiro, caput e alínea "a", e parágrafo segundo, alíneas "d", "f", "j", "k", e Cláusula Décima Sexta, inciso V, do Termo do Convênio 0515/2009; Cláusulas Primeira, Segunda, Quarta, Sétima e Oitava do termo de contrato celebrado em 9/6/2009 entre a Prefeitura Municipal de Olho-d'Água dos Borges/RN e a empresa Leão Produções e Eventos Ltda.; art. 25, inciso III, da Lei 8.666/93; art. 40, inciso XV, do Decreto 2.615/98; Acórdão 133/2015-TCU-Primeira Câmara; Acórdão 8244/2013-TCU-Primeira Câmara; Acórdão 96/2008-TCU-Plenário;
Evidências: prestação de contas apresentada relativa ao Convênio 515/2009; Nota Técnica de Reanálise 94/2013 GMC/SNPTur/MTur; Nota Técnica de Análise 249/2013 CGCV/DGI/SE/MTur; nota de empenho 60904/2009; ordem de pagamento 2044/2009; nota fiscal de serviço 13, emitida em 14/9/2009 pela empresa Leão Produções e Eventos Ltda.; recibo no valor de R$ 110.000,00 emitido pela empresa Leão Produções e Eventos Ltda., em 15/9/2009; extrato bancário da conta corrente 437-3, agência 763, da Caixa Econômica Federal; fotografias encaminhadas a título de prestação de contas; jornal o mossoroense (www.omossoroense.com.br) edições de 17 a 25 de junho de 2009; Termo do Convênio 0515/2009; termo de contrato celebrado em 9/6/2009 entre a Prefeitura Municipal de Olho d'Água dos Borges/RN e a empresa Leão Produções e Eventos Ltda.;
Conduta: deixar de apresentar a documentação necessária à comprovação da boa e regular aplicação dos recursos, pagar serviços que foram subcontratados;
Nexo de causalidade: a não apresentação dos documentos necessários e a subcontratação de serviços acarretou na não comprovação da boa e regular aplicação dos recursos e na glosa integral dos recursos.
Das alegações de defesa do Sr. José Jackson Queiroga de Morais
22. Inicialmente (peça 51, p. 2-3) , o Sr. José Jackson destacou que a prestação de contas do convênio foi apresentada tempestivamente, tendo sido enviada documentação complementar a pedido do MTur. Alegou que agiu com boa-fé e geriu os recursos unicamente na realização do evento, executando fielmente o plano de trabalho.
23.	 Para fins de comprovar a ocorrência do projeto conveniado (peça 51, p. 3) :
 (...) foram encaminhadas na prestação de contas o RCO e REFF devidamente preenchidos, bem como os respectivos comprovantes de veiculação de vinhetas nas rádios da região, cópia de exemplares de jornais da região com a publicidade do evento, fotos contendo a apresentações artríticas [sic] e infraestrutura do evento, declarações dos proprietários dos equipamentos que faziam parte da infraestrutura dos shows artísticos, declarações de autoridades locais comprovando a realização do evento, comprovante de exibição do vídeo institucional de promoção do turismo brasileiro (Mtur) , a fim de atender a todas as ressalvas apresentadas na Nota de Análise Técnica nº 711/2012 (Mtur) .
Todavia, o fato é que, alguns dos documentos solicitados posteriormente pelo Ministério, não constavam das exigências inicialmente pactuadas.
24. Reiterou a remessa de carta de exclusividade mencionando datas específicas, de declaração de representante da banda que se apresentou no evento, de material jornalístico pós-evento comprovando sua realização e de fotografias identificando o palco com a logomarca do MTur.
25.	 Adiante (peça 51, p. 3) , ressaltou que:
 (...) por ocasião da celebração do Convênio, o Município não recebeu orientações específicas do Ministério para realização das filmagens e das fotografias, mesmo assim, foi enviado o referido material através de Ofício encaminhado pelo Município.
Diante do exposto, comprovada a boa-fé do gestor, em apresentar todos os esclarecimentos necessários e considerando que as supostas impropriedades, de natureza formal, foram devidamente sanadas com a documentação anexada na prestação de contas, se conclui que não houve danos ao erário público, na medida em que restou comprovado de fato que o objetivo do convênio foi totalmente alcançado.
26.	 Declarou que encaminhou a documentação pertinente à contratação da sociedade empresária Leão Produções e Eventos Ltda., em outubro de 2009, no entanto, apenas em dezembro foram informadas ao município todas as exigências para a prestação de contas, depois de expirado, portanto, seu prazo. Ao longo de 2012 e 2013, foram feitas diversas complementações da documentação contida na prestação de contas, à  medida que o MTur solicitava do convenente.
27.	 Adicionalmente (peça 51, p. 7-8) , asseverou que a impugnação às cartas de exclusividade apensadas à prestação de contas difere de contratos de exclusividade. Por isso, não poderiam receber o mesmo tratamento no pertinente às exigências cabíveis a esse último instrumento. Logo, a reprovação das contas por esse motivo seria equivocada.
28. Apontou como pequenos erros formais as falhas de preenchimento do relatório constante da prestação de contas, visto que seriam irrelevantes e sem o condão de configurar ato de improbidade. Tampouco comprovam malversação de recursos públicos, senão dificuldades de pequeno município interiorano no atendimento de formalidades nem sempre previstas em lei, mas em normas e entendimentos de auditorias.
29.	 Ao final, requereu o julgamento pela regularidade das contas, em homenagem aos princípios da razoabilidade e da proporcionalidade, considerando que o evento foi realizado e sua realização foi comprovada (peça 51, p. 10-11) . Como anexos, encaminhou a documentação seguinte:
a) Informações do convênio no Siconv (peça 51, p. 12-24) ;
b) Autorização da proposta pelo concedente (peça 51, p. 25-30) ;
c) Ofício 1835/2009/CGCV/DGI/SE/MTur, de 13/1/2009, e Ofício 1389/2009/CGMC/SNPTur/MTur, de 20/10/2009, contendo orientações a respeito da prestação de contas (peça 51, p. 31-33) ;
d) Ofício 2113/2009/CGMC/SNPTur, de 19/12/2009, encaminhando à Prefeitura Municipal de Olho d'Água do Borges - RN uma via do Termo de Convênio Siconv 703777 (peça 51, p. 34-52) ;
e) Ofício 378/2010/CGMC/SNPTur//MTur, de 19/2/2010, instando o ex-prefeito a apresentar a prestação de contas do convênio (peça 51, p. 53) ;
f) Prestação de contas do convênio (peça 51, p. 54-131) ;
g) Cópia de peças destes autos (peça 51, p. 132-204) .
Análise
30.	 O defendente não trouxe novos elementos a estes autos, limitando-se a argumentar e replicar elementos de prova constantes da prestação de contas ao concedente e desta TCE. À vista desses elementos, é possível acreditar na realização do evento para o qual o convênio foi celebrado, bem como inferir nexo de causalidade entre os dispêndios dos recursos do convênio e o fim almejado - o evento. Todavia, as irregularidades detectadas não permitem concluir que houve execução integral do plano de trabalho, a exemplo de itens como os banheiros químicos e a divulgação.
30.1. Na seara da administração pública, especialmente em se tratando de gerência de recursos públicos, não se pode cogitar meramente plausível que o dinheiro tenha sido bem empregado, sem dano ao erário. Por força do mandamento constitucional (art. 70, parágrafo único) , é preciso que se tenha positivamente certeza de que houve sua boa e regular aplicação.
30.2. Por isso, no caso aqui analisado, principalmente levando em consideração que as falhas formais não foram pontuais, mas numerosas e abarcando diversos aspectos, não se pode sumariamente concluir por sua irrelevância. É que aquele que gere os recursos públicos tem uma obrigação dupla: empregá-lo corretamente e demonstrar adequadamente que tais recursos foram bem empregados. Ocorre que, se o administrador público não se desincumbe desse segundo mister, a sociedade fica privada da comprovação do primeiro, prejudicando-se a relação de accountability entre ambos.
30.3. Nesse sentido o Acórdão 9580/2015-TCU-Segunda Câmara (Rel. Min. Vital do Rego) , no qual restou consignado que, para a comprovação de regular aplicação dos recursos recebidos mediante convênio ou contrato de repasse, não basta a demonstração de que o objeto pactuado foi executado, mas que foi realizado com os recursos repassados para esse fim.
30.4. Também o Acórdão 8938/2015-TCU-Segunda Câmara (Rel. Min. André Luís de Carvalho) estabeleceu que declarações de terceiros, fotos e informações sobre a regularização da obra não são elementos que permitem a identificação da origem dos recursos aplicados nem o necessário nexo causal entre as despesas realizadas e os recursos federais transferidos pelo convênio, ainda que se prestem a comprovar a realização do objeto.
30.5. Em todo caso, importa destacar que os acórdãos mencionados nos subitens anteriores são referentes a outros tipos de objetos, que não os conveniados pelo MTur, especialmente realização de festejos
31.	 Mesmo que os recursos do convênio tenham sido integralmente transferidos à promotora de eventos contratada, isso não significa a completa realização do objeto avençado, visto que, por óbvio, tal objeto não era a mera transferência de recursos a pessoa jurídica. Considerando que a avença previa a realização de evento cultural determinado, os argumentos do defendente são verossímeis no que toca à efetiva ocorrência da festa. Contudo, a própria contratação da pessoa jurídica executora foi eivada de vícios, consoante analisado na instrução anterior.
31.1. O que se constata é que a prefeitura meramente escolheu uma empresa, transferiu-lhe a execução do convênio mediante indevida inexigibilidade de licitação e pagou-lhe a integralidade dos recursos pactuados (peça 9, p. 83 e 86-87; peça 51, p. 56-58 e 79-80) sem, a seu turno, comprovar que fiscalizou adequadamente o contrato e exigiu da contratada a execução de todos os itens do plano de trabalho aprovado (peça 51, p. 60-61 e 67) . Mesmo que tenha ocorrido o evento, uma vez não prestados todos os serviços pagos configura-se dano ao erário.
31.2.	Quanto à realização do evento, o concedente aceitou que foi feita prova de ocorrência de show e montagem de estrutura de palco e som, por exemplo (peça 9, p. 11-13, 167-168, 172-173) . Resta perquirir é se todas as despesas previstas para o objeto foram realizadas, pois sobre algumas a prestação de contas não foi suficiente para elidir dúvidas, a exemplo daquelas afetas à divulgação prévia do evento.
Tabela 1: Itens previstos para a execução do objeto do convênio.
	ITEM
	VALOR (R$) 

	Locação de carro de som com reboque para divulgação de spots nas cidades circunvizinhas (R$ 150,00) por 10 dias.
	1.500,00

	Veiculação de vinhetas em rádios de Mossoró (300 chamadas a R$ 20,00 cada) .
	6.000,00

	Veiculação de vinhetas em rádios de pequeno porte da região (300 chamadas a R$ 5,00 cada) .
	1.500,00

	Publicidade em jornais de grande circulação (2 jornais) .
	2.000,00

	Divulgação
	11.000,00

	Banda Forró Salgado (show de 20/6/2009) .
	7.000,00

	Banda Forró no Momento (show de 21/6/2009) .
	4.000,00

	Banda Leroada (show de 21/6/2009) .
	8.000,00

	Banda Veneno Nordestino (show de 22/6/2009) .
	9.000,00

	Banda Forró de Olho Nela (show de 22/6/2009) .
	5.000,00

	Banda Forró do Mela (show de 23/6/2009) .
	25.000,00

	Cantor Naldinho Ribeiro e banda (show de 23/6/2009) .
	9.000,00

	Banda Caçula Benevides (show de 23/6/2009) .
	5.000,00

	Apresentações musicais
	72.000,00

	Locação de um palco para realização de evento em praça pública (medindo 12x8m com 7m de altura, estrutura metálica, incluindo cobertura e camarim climatizado) para quatro dias.
	9.500,00

	Equipamento de som: mesa de 32 canais, 8 compressores, 2 equalizadores, 4 crossovers, 20 amplificadores, 1 efeito para voz, 15 microfones com fio mais 10 microfones sem fios, 4 cubos para instrumentos 14 conjuntos de PA com Iluminação contendo 24 refletores PA 64 - 4 input list em forma de estrela, 02 fumaceiras para quatro dias.
	9.000,00

	Gerador de 180 KVA para quatro dias.
	4.500,00

	10 Banheiros químicos para quatro dias (R$ 100,00 x 10 x 4) .
	4.000,00

	Infraestrutura
	27.000,00

	TOTAL
	110.000,00

Fonte: peça 9, p. 54-60; peça 51, 60-61 e 67.
32.	 Destaca-se que, na documentação encaminhada pelo defendente, houve relatos questionando, dentre outros aspectos, a qualidade das apresentações musicais, da iluminação e da divulgação (peça 51, p. 168) . Além disso, cumpre destacar a impossibilidade de se identificar os 4 banheiros químicos salientados na peça 51, p. 176 (de todo modo, foram previstos 10) e a banda que se apresentava durante as imagens das páginas seguintes. Finalmente, a altura do palco informada nas alegações de defesa (peça 51, p. 177-178) é menor do que a contratada na proposta da empresa Leão Produções e Eventos Ltda. (peça 51, p. 67) .
Tabela 2: Comprovação da execução dos itens do convênio conforme o concedente.
	ITEM
	COMPROVAÇÃO

		S / N
	EVIDÊNCIA

	Locação de carro de som com reboque para divulgação de spots nas cidades circunvizinhas.
	Sim
	Peça 9, p. 163-164.

	Veiculação de vinhetas em rádios de Mossoró.
	Sim
	Peça 9, p. 141-143.

	Veiculação de vinhetas em rádios de pequeno porte da região.
	Parcial¹
	Peça 9, p. 138-140 e 144-146, 214.

	Publicidade em jornais de grande circulação (2 jornais) .
	Parcial²
	Peça 9, p. 169.

	Banda Forró Salgado (show de 20/6/2009) .
	Sim³
	Peça 9, p. 215.

	Banda Forró no Momento (show de 21/6/2009) .
		
	Banda Leiroada (show de 21/6/2009) .
		
	Banda Veneno Nordestino (show de 22/6/2009) .
		
	Banda Forró de Olho Nela (show de 22/6/2009) .
		
	Banda Forró do Mela (show de 23/6/2009) .
		
	Cantor Naldinho Ribeiro e banda (show de 23/6/2009) .
		
	Banda Caçula Benevides (show de 23/6/2009) .
		
	Locação de um palco. 
	Sim
	Peça 9, p. 147-150, 160, 173.

	Equipamento de som.
	Sim
	Peça 9, p. 147-150, 155, 173.

	Gerador de 180 KVA.
	Não
	Peça 9, p. 157-159 e 215.

	10 Banheiros químicos para quatro dias.
	Não
	Peça 9, p. 161-162 e 215.

Comentários do concedente:
1 Das 300 inserções previstas, 140 (correspondentes a R$ 700,00) foram feitas em rádio comunitária, proibidas de veicular qualquer tipo de propaganda ou receber patrocínio de cunho eminentemente comercial, por força da Lei 9.612/1998 e da Portaria 462/2011 do Ministério das Comunicações (peça 9, p. 214) .
2 Apesar da necessidade de se comprovarem 10 anúncios, o convenente encaminhou exemplar de apenas 1 (peça 9, p. 214) .
Gerador (deveria ter sido encaminhada declaração da concessionária de energia afirmando não ter fornecido o insumo para o evento (peça 9, p. 215) .
3 Apesar de o município não ter encaminhado imagens de todas as apresentações musicais, constata-se que o concedente reconheceu que de uma o convenente enviou.
Fonte: Análise técnica do concedente (peça 9) .
33.	 Do exposto até aqui, conclui-se que, na opinião do MTur, apesar de ter ocorrido o evento, o objeto do convênio não foi integralmente executado, visto que alguns itens do plano de trabalho não teriam sido adequadamente comprovados. Nessa linha de raciocínio, estaria configurado dano ao erário consubstanciado na parte não executada ou comprovada, uma vez que a parte executada se mostrou aproveitável, e não no valor total conforme proposto pelo concedente.
Tabela 3: Configuração do dano ao erário pelo concedente.
	ITEM COM EXECUÇÃO NÃO COMPROVADA
	VALOR (R$) 

	Veiculação de vinhetas em rádios de pequeno porte da região.
	700,00

	Publicidade em jornais de grande circulação (9 anúncios) .
	1.800,00

	Gerador de 180 KVA.
	4.500,00

	10 Banheiros químicos para quatro dias.
	4.000,00

	TOTAL
	11.000,00

Fonte: peças 9 e 51.
34.	 Do quadro acima, entende-se que, se realmente fosse o caso, apenas a publicidade em jornais permaneceu sem comprovação por ocasião das diligências realizadas durante a prestação de contas ao concedente. Todavia, dada a materialidade, entende-se mais proporcional pugnar por ressalva do que imputar irregularidade das contas por apenas esse motivo. De todo modo, é razoável supor que, tendo havido divulgação por carro de som e rádio, não tenha o jornal sido excluído, mormente à vista da comprovação de um dos anúncios.
34.1. A veiculação de evento promovido pela prefeitura de município do interior, custeado com recursos próprios e de repasse federal, apenas com muito rigor poderia ser enquadrado como propaganda comercial vedada a rádios comunitárias. Saliente-se que essas são tradicionalmente mais relevantes na realidade local quanto mais distante dos grandes centros urbanos estiver determinada população, o que assoma em municípios do interior, tanto mais quanto menos populosos forem. Portanto, é possível acatar como atendido o quesito divulgação.
34.2. Quanto ao gerador, não está especificado no termo de convênio (peça 9, p. 67-70) nem no plano de trabalho (peça 9, p. 55) que este serviria como fonte de alimentação para o evento ao invés de apenas suprir eventuais falhas no fornecimento da concessionária de energia elétrica do local. Portanto, à vista dos demais elementos dos autos (peça 9, p. 157-159) , entende-se que o item pode ser considerado cumprido.
34.3. Por último, considerando a ocorrência da festa, com a natural atração da multidão que dela participa, é possível inferir o cumprimento do item relativo aos banheiros químicos, à vista de declaração contida nos autos (peça 9, p. 161-162) . Logo, conclui-se pela não ocorrência de dano ao erário no caso analisado, o que aproveita também à citada que quedou-se revel.
34.4. Em caso semelhante, em que o MTur transferiu recursos para a realização de festividades de São João em município do interior pernambucano. Nesses autos, observa-se que a motivação do MTur para instaurar a TCE foi a permanência, transcorridas várias reanálises da prestação de contas, de pendências relativas à ausência de fotografia do evento constando seu nome, logomarca do ministério e identificação das atrações musicais, e de declaração de autoridade local atestando a realização do evento.
34.5. Na ocasião (Acórdão 5480/2013-TCU-Primeira Câmara) , este Tribunal houve por bem, acompanhando a proposta do Relator (Sr. Ministro-Substituo Weder de Oliveira) , arquivar a TCE, com fundamento na IN TCU 71/2012 (7º, II) , por entender que, mesmo ausente as fotografias nos moldes preconizados pelo concedente, o gestor se desincumbiu de provar tanto a execução do objeto quanto o nexo de causalidade entre essa execução e o convênio celebrado.
34.6. A seu turno, o TC Processo 026.411/2014-8 trata de outro convênio do MTur para a realização de festejos, dessa vez no interior do Ceará e no contexto de final de ano. Nesse caso (Acórdão 163/2015-TCU-Segunda Câmara) , esta Corte entendeu que as falhas apontadas pelo tomador de contas deveriam ser registradas como ressalva nas contas do responsável. O Relator, Sr. Ministro-Substituto André Luís de Carvalho, anotou que:
 (...) 
a filmagem ora questionada não tem o condão, isoladamente, de macular as contas ora examinadas, uma vez que há nos autos um conjunto probatório robusto, capaz de demonstrar a realização do evento e de estabelecer o nexo de causalidade entre receitas e despesas, destacando-se que os comprovantes financeiros não foram rejeitados pelo MTur, que passou, contudo, a requerer documentação adicional não prevista no regulamento de convênios para aprovar a execução física do objeto da avença.
34.7.	Diante disso, entende-se que a solução adotada por esta Corte, em não imputar dano ao erário pela só ausência de fotografias e filmagens nos formatos exigidos pelo MTur, quando há elementos outros que permitam avaliar a execução do objeto (realização da festa) e nexo de causalidade (divulgação da marca do MTur) , constitui-se em solução mais adequada ao caso examinado. Em não havendo débito, não há que se falar em irregularidade das contas do responsável.
34.8.	Excluído o dano ao erário, restam as demais impropriedades pelas quais o ex-prefeito foi citado (peça 41, p. 1-2) . Entretanto, tendo em vista as circunstâncias do caso acima analisadas, considera-se que não maculam com o juízo de irregularidade as contas do gestor, merecem registro apenas como ressalvas. Os itens da citação relativos ao contrato de exclusividade dos artistas e ausência de publicação de extrato da inexigibilidade de licitação estão compreendidos na audiência cujas razões de justificativa o gestor não logrou acolhida (instrução anterior) .
a) Falhas no preenchimento do relatório de cumprimento do objeto (não apresentou detalhamento das ações programadas/executadas - campos 8.1.1 e 8.1.2 - conforme previsto no plano de trabalho aprovado) e do relatório de execução físico-financeira (não apresentou detalhamento das etapas/fases, bem como das respectivas quantidades, conforme previsto no plano de trabalho aprovado) ;
b) Não identificação das fotos das apresentações artísticas musicais encaminhadas;
c) Subcontratação de serviços pela empresa Leão Produções e Eventos Ltda. e pagamento a essa empresa pelos serviços que foram subcontratados;
d) Ausência das notas fiscais das empresas subcontratadas e dos contratos firmados entre a empresa Leão Produções e Eventos Ltda. e essas empresas.
35.	 Pelo exposto, considerando que o concedente não fiscalizou a execução in loco, foi moroso nos procedimentos posteriores, não identificou outras falhas que apontassem na conclusão de que o objeto não foi executado, mas, por outro lado, celebrou convênio para pagamento de despesas em curso para a realização de festejos, à vista dos demais elementos existentes nos autos e aqui já comentados, entende-se cabível acolher as alegações de defesa do Sr. Jose Jackson Queiroga de Morais, aproveitando-as à sociedade Leão Produções e Eventos Ltda. - ME.
Da irregularidade na contratação da empresa executora do objeto do Convênio 515/2009 (Siconv 703777) , realizada indevidamente por inexigibilidade de licitação
36.	 Cumpre reiterar as análises empreendidas anteriormente (pea14, p. 6-7 e peça 37, p. 5-6) .
36.1. Situação encontrada: Para realizar o evento, foi contratada a empresa Leão Produções e Eventos Ltda. (peça 9, p.115-117) , que se responsabilizou por prover todos os serviços artísticos do plano de trabalho, além de shows das bandas "Forró Pegado" e "Cezão do Forró e Banda", além de "toda a infraestrutura de som, palco, banheiros públicos e pessoal de apoio necessários" (peça 9, p. 115, cláusula 1ª do Contrato) .
36.1.1. A contratação se deu diretamente por inexigibilidade de licitação, com 	a justificativa de que o caso se encontraria previsto no art. 25, inciso III da Lei 8.666/93 que afirma que é inexigível licitação "para contratação de profissional de qualquer setor artístico, diretamente ou através de empresário exclusivo, desde que consagrado pela crítica especializada ou pela opinião pública".
36.1.2. É importante mencionar que, além da contratação injustificada de serviços de divulgação do evento e infraestrutura dos shows por inexigibilidade, a própria contratação das apresentações artísticas foi irregular.
36.1.3. As cartas de exclusividade (peça 9, p. 98-108) apresentadas pela Leão Produções e Eventos Ltda. apenas conferem à empresa o direito de representar, em caráter exclusivo, os referidos grupos musicais nas específicas comemorações alusivas ao objeto do convênio. Não se prestam, portanto, a garantir ao agenciador ampla e irrestrita representação com direito de exclusividade para todos os eventos em que os artistas sejam convidados.
36.1.4. Conforme a jurisprudência seguida pelo Acórdão 96/2008-TCU-Plenário (Rel. Min. Benjamin Zymler) , as cartas de exclusividade (peça 9, p. 98-108) apresentadas pela Leão Produções e Eventos Ltda. apenas conferem à empresa o direito de representar, em caráter exclusivo, os referidos grupos musicais nas específicas comemorações alusivas ao objeto do convênio. Não se prestam, portanto, a garantir ao agenciador ampla e irrestrita representação com direito de exclusividade para todos os eventos em que os artistas sejam convidados.
36.1.5. Ademais, a Cláusula 3ª inciso II item h, cc, ll, do Termo do Convênio Siconv 703777 (peça 9, p. 65-82) prevê expressamente a necessidade de contrato de exclusividade publicado em Diário Oficial e que não seriam aceitas cartas de exclusividade como justificativa de contratação direta nos termos do art. 25, inciso III da Lei 8.666/1993.
36.1.6. Por isso, os Srs. José Jackson Queiroga de Morais e José Odívio Lobo Maia foram ouvidos em audiência e tiveram as respectivas razões de justificativa analisadas na instrução anterior, que concluiu pela rejeição de ambas.
36.2. Objeto no qual foi identificada a constatação: Convênio 515/2009 (Siconv 703777) .
36.3. Critérios: Cláusula 3ª inciso II item h, cc, ll do Termo de Convênio Siafi 703777 (peça 9, p. 65-82) ; jurisprudência do TCU de responsabilidade da assessoria jurídica expressa nos Acórdão 1898/2010-TCU-Plenário e Acórdão 1337/2011-TCU-Plenário; Acórdão 8244/2013-TCU-Primeira Câmara; art. 25, inciso III da Lei 8.666/93.
36.4. Evidência: documentação que baseou a contratação direta por inexigibilidade de licitação (peça 9, p. 98-112) .
36.5. Causas: inobservância do dever legal pelo gestor e pelo parecerista.
36.6. Efeito: contratação irregular de pessoa jurídica para a execução do objeto do Convênio 515/2009 (Siconv 703777) .
36.7. Responsáveis: Sr. José Jackson Queiroga de Morais (CPF XXX.769.084-XX) , ex-prefeito do município de Olho-d'Água dos Borges/RN, (2009 a 2012) ; Sr. José Odívio Lobo Maia (CPF XXX.905.944-XX) , assessor jurídico cujo parecer embasou a contratação irregular da executora do Convênio por inexigibilidade de licitação. Responsabilização conforme matriz anexa.
36.8. Encaminhamento: rejeitar as razões de justificativa dos responsáveis.
CONCLUSÃO
37.	 Em face da análise promovida na seção Exame Técnico (itens 30 a 35) , propõe-se acolher as alegações de defesa apresentadas pelo Sr. José Jackson Queiroga de Morais, aproveitando-as à sociedade Leão Produções e Eventos Ltda. - ME, que tornou-se revel, considerando que foram suficientes para elidir as irregularidades a eles atribuídas. Desse modo, deve-se dar quitação plena à sociedade Leão Produções e Eventos Ltda. - ME. Deixar-se de propor quitação ao Sr. José Jackson Queiroga de Morais, em razão de ocorrência analisada em instrução anterior. 
38.	  Em face da análise promovida no item na instrução anterior (peça 37, p. 5-6) , propõe-se rejeitar as razões de justificativa apresentadas pelos Srs. José Jackson Queiroga de Morais e José Odívio Lobo Maia, uma vez que não foram suficientes para sanear as irregularidades a eles atribuídas, de modo que suas contas devem ser julgadas irregulares. Propõe-se, ainda, em atendimento ao disposto no parágrafo único do art. 19 da Lei 8.443/1992, a aplicação da multa prevista no art. 58, inciso I, do mesmo normativo legal.
PROPOSTA DE ENCAMINHAMENTO
39.	Diante do exposto, submetemos os autos à consideração superior, propondo ao Tribunal, por intermédio do Ministério Público junto ao TCU:
39.1. Com fundamento nos arts. 1º, inciso I, 16, inciso I, 17 e 23, inciso I, da Lei 8.443/1992 c/c os arts. 1º, inciso I, 207 e 214, inciso I, do Regimento Interno, que sejam julgadas regulares as contas da sociedade Leão Produções e Eventos Ltda. - ME (CNPJ 10.456.575/0001-77) , dando-se-lhe quitação plena.
39.2. Com fundamento nos arts. 1º, inciso I, 16, inciso III, alínea "b" da Lei 8.443/1992 c/c os arts. 19, parágrafo único, e 23, inciso III, da mesma Lei, e com arts. 1º, inciso I, 209, inciso II, 210, §2º, e 214, inciso III, do Regimento Interno, que sejam julgadas irregulares as contas dos Srs. José Jackson Queiroga de Morais (CPF XXX.769.084-XX) , ex-prefeito do município de Olho-d'Água dos Borges/RN, no período 2009 a 2012, e José Odívio Lobo Maia (CPF XXX.905.944-XX) , assessor jurídico cujo parecer embasou a contratação irregular da executora do Convênio por inexigibilidade de licitação.
39.3. Aplicar aos Srs. José Jackson Queiroga de Morais (CPF XXX.769.084-XX) e José Odívio Lobo Maia (CPF XXX.905.944-XX) , individualmente, a multa prevista no art. 58, inciso I, da Lei 8.443/1992 c/c o art. 268, inciso I, do Regimento Interno, fixando-lhes o prazo de 15 (quinze) dias, a contar das notificações, para comprovarem, perante o Tribunal (art. 214, inciso III, alínea "a", do Regimento Interno) , o recolhimento da dívida aos cofres do Tesouro Nacional, atualizada monetariamente desde a data do presente acórdão até a do efetivo recolhimento, se for paga após o vencimento, na forma da legislação em vigor.
	
O Ministério Público, nos autos representado pelo Subprocurador Geral Lucas Rocha Furtado, manifestou-se nos seguintes termos (peça 56) :
 (...) 
Após analisar as manifestações, conforme peças 37 e 53, a Secex-AM propôs julgar regulares as contas da sociedade Leão Produções e Eventos Ltda. - ME e julgar irregulares as contas dos Srs. José Jackson Queiroga de Morais e José Odívio Lobo Maia, bem como aplicar aos dois, individualmente, a multa do art. 58, I, da LOTCU.
Conforme análise da unidade técnica, é " possível acreditar na realização do evento para o qual o convênio foi celebrado, bem como inferir nexo de causalidade entre os dispêndios dos recursos do convênio e o fim almejado - o evento. Todavia, as irregularidades detectadas não permitem concluir que houve execução integral do plano de trabalho, a exemplo de itens como os banheiros químicos e a divulgação" (peça 53, p. 6) .
Além disso, a unidade técnica apresenta a tabela 2 (peça 53, p. 8) com comprovação de vários itens do convênio conforme a concedente. Do total dos recursos repassados, quatro itens (que somam o valor de R$ 11.000,00) não tiveram a execução comprovada. Desses quatro itens, após as diligências nessa Corte, apenas "publicidade em jornais" restou sem comprovação.
Há que se lembrar que o entendimento dessa Corte é no sentido de não imputar dano ao erário por ausência de fotografias e filmagens, quando for possível, por outros meios, comprovar a execução do evento e o nexo de causalidade do recurso repassado com os gastos realizados. Entendimento este aplicável ao caso.
Alerto para o fato de que não houve comprovação de dano na presente tomada de contas especial.  Inclusive a própria unidade técnica propugna por esse entendimento (peça 53, p. 10) :
Excluído o dano ao erário, restam as demais impropriedades pelas quais o ex-prefeito foi citado (peça 41, p. 1-2) . Entretanto, tendo em vista as circunstâncias do caso acima analisadas, considera-se que não maculam com o juízo de irregularidade as contas do gestor, merecem registro apenas como ressalvas. Os itens da citação relativos ao contrato de exclusividade dos artistas e ausência de publicação de extrato da inexigibilidade de licitação estão compreendidos na audiência cujas razões de justificativa o gestor não logrou acolhida (instrução anterior) . 
a) Falhas no preenchimento do relatório de cumprimento do objeto (não apresentou detalhamento das ações programadas/executadas - campos 8.1.1 e 8.1.2 - conforme previsto no plano de trabalho aprovado) e do relatório de execução físico-financeira (não apresentou detalhamento das etapas/fases, bem como das respectivas quantidades, conforme previsto no plano de trabalho aprovado) ; 
b) Não identificação das fotos das apresentações artísticas musicais encaminhadas;
c) Subcontratação de serviços pela empresa Leão Produções e Eventos Ltda. e pagamento a essa empresa pelos serviços que foram subcontratados; 
d) Ausência das notas fiscais das empresas subcontratadas e dos contratos firmados entre a empresa Leão Produções e Eventos Ltda. e essas empresas.
Conforme art. 2° IN 71/2012-TCU, TCE é um processo administrativo para apurar responsabilidade por ocorrência de dano à administração pública federal, com apuração de fatos, quantificação do dano, identificação dos responsáveis e obter o respectivo ressarcimento. Sendo assim, não havendo dano, não há que se falar em tomada de contas especial.
Ainda assim, da análise dos autos, remanesce a irregularidade na contratação da empresa executora do objeto do convênio, posto que foi realizada indevidamente por inexigibilidade de licitação fundamentada no art. 25, inciso III da Lei 8.666/93.
Ademais, a Unidade Técnica, ao analisar os autos, ressaltou que as cartas de exclusividade (peça 9, p. 98-108) apresentadas pela Leão Produções e Eventos Ltda. apenas conferem à empresa o direito de representar, em caráter exclusivo, os referidos grupos musicais nas específicas comemorações alusivas ao objeto do convênio.  E, sendo assim, "não se prestam, portanto, a garantir ao agenciador ampla e irrestrita representação com direito de exclusividade para todos os eventos em que os artistas sejam convidados. "
Ocorre que, no recente Acórdão 1435/2017-TCU-Plenário, da Relatoria do Exmo. Ministro Vital do Rêgo, o Tribunal firmou o entendimento de que a apresentação de meras "cartas de exclusividade", embora constitua procedimento impróprio, por si só, pode não ensejar o julgamento pela irregularidade das contas, tampouco a condenação em débito do responsável, a partir das circunstâncias inerentes a cada caso concreto.
Segundo o referido decisum, a existência de dano aos cofres públicos tende a se evidenciar em cada caso quando:
- houver indícios de inexecução do evento objeto do convênio; OU
- não for possível comprovar o nexo de causalidade, ou seja, que os pagamentos tenham sido recebidos pelo artista ou por seu representante devidamente habilitado, seja detentor do contrato de exclusividade, portador de instrumento de procuração ou carta de exclusividade, devidamente registrados em cartório.
No convênio ora em análise, restaram demonstradas a realização do evento e a apresentação das bandas, ao final, contratadas. Além disso, ainda que não tenham sido apresentados os contratos de exclusividade, as cartas de exclusividade apresentadas pela Leão Produções e Eventos Ltda. (peça 9, p.98-108) estão devidamente registradas em cartório. 
Sendo assim, com as devidas vênias à unidade técnica, o assunto deve ser tratado à luz da atual jurisprudência dessa Corte, e não com base no Acórdão 96/2008-TCU-Plenário utilizado na instrução, posto que aquele entendimento já foi superado. 
Dessa forma, descaracterizado o dano que se supunha tivesse ocorrido no presente caso, perde a TCE seus pressupostos de constituição e de desenvolvimento, não havendo mais que se falar em julgamento de contas. Afinal, dispõe o artigo 71, inciso II, parte final, da Constituição, base normativa fundamental das tomadas de contas especiais, que o TCU somente deverá proceder ao julgamento de contas se essas contas envolverem prejuízo ao erário. Assim, constatando-se, em sede de tomada de contas especial, não haver prejuízo ao erário, não se há de levar o processo a julgamento, cabendo apenas, pois, o seu arquivamento.
Diante disso, este representante do Ministério Público junto ao TCU propõe ao Tribunal, com base no que estabelece o artigo 212 do seu Regimento Interno, seja este processo de tomada de contas especial arquivado, por ausência de pressupostos de constituição e de desenvolvimento.
Caso não seja esse o entendimento acolhido, considerando que, em alguns casos, essa Corte vem se posicionando no sentido de que "a inexistência de dano ao erário não é motivo para arquivamento, sem julgamento de mérito, de tomada de contas especial, devendo haver manifestação conclusiva do TCU sobre o emprego dos recursos públicos federais" (Acórdão 2801/2017-TCU-Primeira Câmara, 10.938/2016-Segunda Câmara, dentre outros) , proponho, com base no art. 16, II, da Lei 8.443/1992, que sejam julgadas regulares, com ressalva, as contas dos Srs. José Jackson Queiroga de Morais (CPF 088.769.084- 04) , ex-prefeito de Olho-D'água dos Borges/RN, no período de 2009 a 2012, e José Odívio Lobo Maia (CPF XXX.905.944-XX) , assessor jurídico cujo parecer embasou a contratação irregular da executora do Convênio por inexigibilidade de licitação.
É o relatório.

8.1. Thamires Medeiros de Souza (12035/OAB-RN), representando Leão Produções e Eventos Ltda. - ME.  
8.2. Felipe Augusto Cortez Meira de Medeiros (3640/OAB-RN) e outros, representando Jose Jackson Queiroga de Morais.

Subprocurador-Geral Lucas Rocha Furtado e Procurador Sérgio Ricardo Costa Caribé (manifestação oral).

TOMADA DE CONTAS ESPECIAL. MTUR. NÃO COMPROVAÇÃO DA REGULAR APLICAÇÃO DA TOTALIDADE DOS RECURSOS. IRREGULARIDADE DAS CONTAS. DÉBITO. MULTA.

TOMADA DE CONTAS ESPECIAL (TCE)

Secretaria de Controle Externo de Tomada de Contas Especial (SecexTCE).

Em exame, tomada de contas especial de responsabilidade do Sr. José Jackson Queiroga de Morais, ex-prefeito de Olho d'Água do Borges - RN, em virtude da impugnação total das despesas relativas ao Convênio 703777/2009 (515/2019) , celebrado com o Ministério do Turismo (Mtur) , para apoio à realização do Projeto intitulado "Tradicional São João Bom Qui Só".
Para a execução do objeto conveniado, foram repassados recursos no valor de R$ 100.000,00, em 14/9/2009, a serem aplicados na contratação de bandas, infraestrutura (palco, som, gerador e banheiros) e divulgação do evento (rádio, jornal e carro de som) . Havia a previsão de R$ 10 mil a título de contrapartida.
	ITEM
	VALOR (R$) 

	Locação de carro de som spots nas cidades circunvizinhas (R$ 150,00) por 10 dias.
	1.500,00

	Veiculação de vinhetas em rádios de Mossoró (300 chamadas a R$ 20,00 cada) .
	6.000,00

	Veiculação de vinhetas em rádios de pequeno porte da região (300 chamadas a R$ 5,00 cada) .
	1.500,00

	Publicidade em jornais de grande circulação (R$ 200,00 cada anúncio) .
	2.000,00

	Divulgação
	11.000,00

	Banda Forró Salgado (show de 20/6/2009) .
	7.000,00

	Banda Forró no Momento (show de 21/6/2009) .
	4.000,00

	Banda Leroada (show de 21/6/2009) .
	8.000,00

	Banda Veneno Nordestino (show de 22/6/2009) .
	9.000,00

	Banda Forró de Olho Nela (show de 22/6/2009) .
	5.000,00

	Banda Forró do Mela (show de 23/6/2009) .
	25.000,00

	Cantor Naldinho Ribeiro e banda (show de 23/6/2009) .
	9.000,00

	Banda Caçula Benevides (show de 23/6/2009) .
	5.000,00

	Apresentações musicais
	72.000,00

	Locação de um palco 
	9.500,00

	Equipamento de som 
	9.000,00

	Gerador
	4.500,00

	10 Banheiros químicos 
 (R$ 100,00 x 10 x 4) .
	4.000,00

	Infraestrutura
	27.000,00

	TOTAL
	110.000,00

Após as diligências necessárias, a então Secex/AM promoveu a citação do ex-prefeito em solidariedade com a empresa Leão Produções e Eventos Ltda., contratada para a execução do objeto do convênio (peças 41, 42 e 50) . Também efetivou a audiência do Sr. José Odívio Lobo Maia, assessor jurídico do município, em razão da contratação da aludida empresa por inexigibilidade de licitação.
A citação realizada elencou, em síntese, as seguintes irregularidades: (a) não identificação, nas fotos encaminhadas, das apresentações artísticas musicais; (b) comprovação de apenas oito dos dez anúncios em jornal contratados; (c) não comprovação dos banheiros e gerador; (d) inserções de propaganda pagas em rádio comunitária; (e) ausência de contrato de exclusividade; (f) subcontratação de serviços pela empresa Leão Produções e Eventos Ltda.; e (g) ausência de notas fiscais das subcontratadas. 
Analisadas as defesas apresentadas e os documentos encaminhados, a unidade técnica, corroborando o Mtur, entendeu que ficou comprovada a realização do evento, bem como o nexo de causalidade entre os dispêndios dos recursos do convênio e o fim almejado. Porém, ressalvou que não houve a comprovação de alguns itens previstos, a saber: dez banheiros químicos (R$ 4.000,00) , um gerador (R$ 4.500,00) , e parte da divulgação, relativa a nove anúncios em jornais de grande circulação (R$ 1.800,00) . Além disso, houve glosa de R$ 700,00, referente a indevido pagamento feito a rádio comunitária. Assim, o débito total seria de R$ 11 mil. 
Todavia, a referida unidade ponderou que é razoável supor que a divulgação por jornal tenha ocorrido, mormente à vista da comprovação de alguns anúncios. E, quanto à veiculação por rádios comunitária, entende passível de ser aceita pois são "tradicionalmente mais relevantes na realidade local quanto mais distante dos grandes centros urbanos estiver determinada população, o que assoma em municípios do interior, tanto mais quanto menos populosos forem".
Quanto ao gerador, como não estaria especificado no termo de convênio nem no plano de trabalho que ele serviria como fonte de alimentação para o evento (o Mtur exigiu, por ocasião da análise da prestação de contas, que fosse comprovado que a companhia de energia não teria fornecido energia para o evento) , em vez de apenas suprir eventuais falhas no fornecimento da concessionária de energia elétrica do local e considerando a realização do evento, entendeu que o item poderia ser considerado cumprido.
Por fim, aduziu que, considerando a ocorrência da festa com a natural atração da multidão que dela participa, é razoável aceitar o efetivo cumprimento do item relativo aos banheiros químicos, em especial, quando se leva em conta a declaração nesse sentido do fornecedor dos banheiros.
Assim, para a unidade técnica, restou sem elisão apenas a contratação da empresa Leão Produções, por indevida inexigibilidade de licitação, tendo em vista que as cartas de exclusividade encaminhadas se referem a datas específicas e não se constituem em contrato de exclusividade dos artistas com o empresário contratado, registrado em cartório. Ressaltou que, além da contratação das apresentações artísticas, a contratação injustificada de serviços de divulgação do evento e infraestrutura dos shows por inexigibilidade também foi irregular.
Desta forma, propôs o julgamento pela regularidade das contas da empresa Leão Produções e pela irregularidade das dos Srs. José Jackson Queiroga de Morais, ex-prefeito, e José Odívio Lobo Maia, assessor jurídico cujo parecer embasou a contratação irregular da executora do convênio por inexigibilidade de licitação, aplicando-lhes a multa do art. 58, inciso I, da Lei 8.443/1992.
O Ministério Público junto a este Tribunal (MPTCU) ressaltou que restaram demonstradas a realização do evento e a apresentação das bandas contratadas. Além disso, frisou que, apesar de não terem sido apresentados os contratos de exclusividade, as cartas de exclusividade apresentadas pela Leão Produções e Eventos Ltda. (peça 9, p.98-108) estão devidamente registradas em cartório. 
Assim, a situação, segundo entende, deve ser tratada à luz do Processo Acórdão 1.435/20107-TCU-Plenário, quando se firmou entendimento de que a apresentação de "cartas de exclusividade", embora constitua procedimento impróprio, por si só, pode não ensejar o julgamento pela irregularidade das contas, tampouco a condenação em débito do responsável, a partir das circunstâncias inerentes a cada caso concreto.
Desta forma, o Parquet sugeriu, preliminarmente, que, na ausência de dano, as presentes contas devem ser arquivadas, por ausência de pressupostos de constituição e desenvolvimento válido do processo. Alternativamente, caso esse entendimento não seja acolhido, manifesta-se pelo julgamento pela regularidade das contas dos Srs. José Jackson Queiroga de Morais e José Odívio Lobo Maia.
Acolho parcialmente o encaminhamento de mérito proposto pela unidade técnica. Minha divergência se dá por entender que a aplicação de multa ao assessor jurídico municipal é rigor excessivo e que restou caracterizado débito oriundo da não comprovação do nexo de causalidade entre os recursos do convênio e a totalidade das bandas contratadas e no fato de que as contas da empresa Leão devem ser julgadas irregulares também, com sua condenação em débito, solidariamente ao ex-prefeito. 
Com efeito, a existência de dano ao erário é evidenciada quando há indícios de inexecução do evento objeto do convênio ou quando não é possível comprovar o nexo de causalidade, o que, nos termos do Acórdão 1435/2017-TCU-Plenário, significa a comprovação de que os pagamentos tenham sido recebidos pelo artista ou por seu representante devidamente habilitado, seja detentor de contrato de exclusividade, portador de instrumento de procuração ou carta de exclusividade.
No presente caso, foram contratadas sete bandas (Forrozão de Olho Nela/R$ 5.000,00; Caçula Benevides/R$ 5.000,00; Forró Salgado/R$ 7.000,00; Forró do Momento/R$ 4.000,00; Veneno Nordestino/R$ 9.000,00; Leroada/R$ 8.000,00 e Forró do Mella/R$ 25.000,00) e um cantor (Naldinho Ribeiro/R$ 9.000,00) . 
Da análise das cartas de exclusividade constantes nos autos (peça 9, p. 98/108) , foi possível vinculá-las aos artistas para três bandas (Forró do Mella, Forró Salgado e Forrozão Leroda) e para o cantor Naldinho Ribeiro. 
A carta da banda Forró do Mella foi assinada por seu representante, Sr. Ítalo de Vasconcelos Gomes, conforme se verificou no sistema da Receita Federal (peça 57) . A carta da banda Forró Salgado foi assinada por seu empresário, Sr. João Paulo Pontes de Lima, CPF 009.151.514-99, conforme se observou por intermédio do sítio eletrônico www.palcomp3.com.br/forrosalgadooficial (peça 59) . A carta relativa ao cantor Naldinho foi assinada pelo próprio artista, cujo nome é Rizonaldo Ribeiro Babosa, CPF 028.197.194-30, conforme se verificou no Diário Oficial do Estado do Rio Grande do Norte em outra contratação (peça 58) . Por fim, a carta referente ao Forrozão Leroada foi assinada pelo seu representante, Sr. Gunther Fávero, fato esse que se comprova ante contrato de apresentação artística constante em outro processo de minha relatoria (TC Processo 016.549/2015-5, peça 24, p. 7/9) , que fiz inserir no presente processo à peça 60.
Para as demais bandas, apesar de comprovada as apresentações, inexiste a demonstração de que as cartas de exclusividade foram por elas emitidas ou por seus representantes. Assim, não tendo sido comprovado o pagamento com recursos do convênio aos artistas ou a seus representantes, não ficou estabelecido, nos termos do mencionado Acórdão 1435/2017-TCU-Plenário, o nexo causal, razão pela qual subsiste o débito de R$ 23 mil.
Registro que, por ocasião da apreciação do processo de consulta que resultou no Acórdão 1435/2017-TCU-Plenário (TC Processo 022.552/2016-2) , do qual fui relator, defendi a ideia em meu voto, quanto ao nexo de casualidade, no sentido de que a comprovação do pagamento à empresa contratada para a realização do show artístico e a ausência de inexecução do evento objeto evidenciavam o nexo de causalidade entre as despesas do convênio e os recursos federais aportados. O real valor despendido pela contratada com os cachês dos artistas/bandas seria exigência para aferir a existência de sobrepreço/superfaturamento na contratação por inexigibilidade de licitação e não a existência de nexo de causalidade.
Entretanto, ante as ponderações do Sr. Ministro-Substituto Augusto Sherman constante em seu voto revisor, em prol da harmonização das posições nesta Casa, anui a sua proposta de deixar assente na referida consulta que o débito seria decorrente, além da inexecução contratual, da não comprovação de que os pagamentos tenham sido recebidos pelo artista ou por seu representante devidamente habilitado, seja detentor de contrato de exclusividade, portador de instrumento de procuração ou carta de exclusividade.
A questão, no entanto, não restou de todo pacificada neste Tribunal, pois ainda há casos, posteriores à referida consulta, em que se aplicou exatamente o entendimento descrito no parágrafo onze supra, a exemplo do Acórdão 936/2019-TCU-Plenário. A irregularidade das contas e a apenação do responsável decorreu, no referido caso, somente da ausência de licitação quando esta era obrigatória.
Em que pesem as considerações acima apresentadas, a título de registro, mantenho meu posicionamento nestes autos fiel ao que restou decidido no âmbito do Acórdão 1435/2017-TCU-Plenário, até que o assunto venha a ser consolidado nesta Corte de Contas.  
Quanto ao Sr. José Odívio Lobo Maia, assessor jurídico do município, ouvido pela emissão de parecer favorável à contratação dos shows por inexigibilidade, considero que seria rigor excessivo aplicar-lhe a multa sugerida pela unidade técnica. Não considero caracterizado erro grosseiro em seu parecer (peça 9, p. 109/110) . Em suma, o referido senhor asseverou que a contratação de atrações musicais poderia ser albergada no art. 25, inciso III, da Lei 8.666/93, devendo ser observado o disposto no parágrafo único o art. 26 da lei de licitações (a razão da escolha do executante e a justificativa do preço) . Deveria o gestor, com base nesse parecer, seguir os ditames do que estabeleceu os dispositivos legais indicados.
No tocante às despesas, acolho o posicionamento da unidade técnica e do MPTCU.
Ante o exposto, VOTO para que o Tribunal de Contas da União aprove o acórdão que submeto a este Colegiado.
TCU, Sala das Sessões Ministro Luciano Brandão Alves de Souza, em 10 de setembro de 2019.
Ministro VITAL DO RÊGO 
Relator

Quanto ao mérito das presentes contas especiais, não há divergência entre este Relator e o nobre Revisor. Ambos propomos o julgamento pela irregularidade das contas do ex-gestor e da empresa Leão Produções e Eventos Ltda.-ME, a condenação em débito e a aplicação da multa prevista no artigo 57 da Lei 8.443/1992.
	A divergência reside no valor do débito. O Ministro Walton Alencar entende que não devem ser aceitas as despesas relativas à infraestrutura e parte da divulgação, no valor total de R$ 10.600,00, tendo em vista que somente as declarações dos fornecedores do grupo gerador e dos banheiros químicos, desacompanhadas de contratos, recibos ou notas fiscais, não comprovam o fornecimento. Ainda, ressalta que não foram elididas as irregularidades referentes à divulgação do evento em jornal de grande circulação e às inserções de propaganda em rádio comunitária, com pagamento.
	Inicialmente, havia acompanhado o posicionamento da unidade técnica e do Ministério Público no sentido de relevar tais despesas, ao ponderar sobre as circunstâncias atenuantes levantadas por eles levantadas: baixa materialidade, comprovação da execução do Projeto "Tradicional São João Bom Qui Só, efetiva divulgação pela rádio comunitária e existência de cópia de parte da divulgação em jornal de grande circulação. 
	Todavia, o eminente revisor, nesse particular, trouxe luzes ao processo que me levam a acompanhá-lo, especialmente ao considerar, como bem ressaltou, que o termo do convênio exigia, como obrigação do convenente, a apresentação de cópia das faturas, recibos, notas fiscais e de quaisquer outros documentos comprobatórios das despesas com a execução do convênio.
	No tocante às bandas, mantenho minha posição original. Da análise das cartas de exclusividade dada à empresa Leão Produções pelas bandas, foi possível vinculá-las aos artistas três delas (Forró do Mella, Forró Salgado e Forrozão Leroada) e para o cantor Naldinho Ribeiro. Tal fato demonstra a vinculação dos recursos do convênio ao pagamento feito à aludida empresa em relação às referidas bandas. Logo, o débito deve ser relativo apenas ao pagamento das bandas cujas cartas de exclusividade não tiveram esse condão (R$ 23.000,00) .
	Desta forma, o débito a ser imputado, nesta oportunidade, é R$ 33.600,00.
	Registro, por fim, que não há discussão a respeito da execução física do objeto do convênio. Ressalto, também, que as bandas previstas no termo de convênio (oito bandas) tiveram sua apresentação comprovada.
	Isto posto, parcialmente divergindo do Ministro Walton Alencar, voto para que este Colegiado julgue as presentes contas irregulares, condene solidariamente o Sr. José Jackson Queiroga de Morais, ex-prefeito de Olho d'Água do Borges - RN, com a empresa Leão Produções e Eventos Ltda. - ME, para que restituam aos cofres do Tesouro Nacional o valor de R$ 33.600,00 e aplique a ambos, individualmente, a multa do artigo 57 da Lei 8.443/1992 no valor de R$ 10 mil.
9.1. julgar, com fundamento nos arts. 1º, inciso I, 16, inciso III, alínea "b" e "c", da Lei 8.443/1992 c/c os art. 19 e 23, inciso III, da mesma Lei, e com arts. 1º, inciso I, 209, inciso II e III, 210 e 214, inciso III, do Regimento Interno, irregulares as contas dos Srs. José Jackson Queiroga de Morais (088.769.084-04) , ex-prefeito de Olho-d'Água dos Borges/RN, e da empresa Leão Produções e Eventos Ltda. - ME (10.456.575/0001-77) , condenando-os ao pagamento da quantia de R$ 33.600,00 (trinta e três mil e seiscentos reais) , com a fixação do prazo de 15 (quinze) dias, a contar da notificação, para comprovarem, perante o Tribunal, em respeito ao art. 23, inciso III, alínea "a", da Lei 8.443/1992, c/c art. 214, inciso III, alínea "a", do Regimento Interno/TCU, o recolhimento da dívida aos cofres do Tesouro Nacional, atualizada monetariamente e acrescida dos juros de mora devidos, calculados a partir de 14/9/2009, até a data do recolhimento, na forma prevista na legislação em vigor;
9.2. aplicar, individualmente, ao Sr. José Jackson Queiroga de Morais (088.769.084-04) e à empresa Leão Produções e Eventos Ltda. - ME (10.456.575/0001-77) a multa prevista no art. 57, da Lei 8.443/1992, no valor de R$ 10.000,00 (dez mil reais) , fixando-lhes o prazo de 15 (quinze) dias, a contar das notificações, para comprovarem, perante o Tribunal (art. 214, inciso III, alínea "a", do Regimento Interno) , o recolhimento da dívida aos cofres do Tesouro Nacional, atualizada monetariamente desde a data do presente acórdão até a do efetivo recolhimento, se for paga após o vencimento, na forma da legislação em vigor;
9.3. autorizar, desde logo, nos termos do art. 28, inciso II, da Lei 8.443/1992, a cobrança judicial das dívidas caso não atendidas as notificações;
9.4. autorizar, desde logo, caso solicitado e o processo não tenha sido remetido para cobrança judicial, o pagamento das dívidas em até 36 (trinta e seis) parcelas mensais e consecutivas, nos termos do art. 26 da Lei 8.443/1992, c/c o art. 217 do Regimento Interno/TCU, fixando-se o vencimento da primeira parcela em 15 (quinze) dias, a contar do recebimento da notificação, e o das demais a cada mês, devendo incidir sobre cada valor mensal os correspondentes acréscimos legais, na forma prevista na legislação em vigor, sem prejuízo de alertar os responsáveis de que a falta de comprovação do recolhimento de qualquer parcela implicará o vencimento antecipado do saldo devedor; e
9.5. dar conhecimento da presente deliberação ao responsáveis e à Procuradoria da República no Estado do Rio Grande do Norte, nos termos do § 3º do art. 16 da Lei 8.443/1992, c/c o § 7º do art. 209 do Regimento Interno do TCU, para adoção das medidas que entender cabíveis.
	
	TCU, Sala das Sessões Ministro Luciano Brandão Alves de Souza, em 4 de fevereiro de 2020.

Ministro VITAL DO RÊGO
Relator

Trata-se de tomada de contas especial instaurada pelo Ministério do Turismo (Mtur) , em desfavor de José Jackson Queiroga de Morais, ex-prefeito de Olho d'Água do Borges-RN, em razão da impugnação total das despesas relativas ao Convênio 703777/2009, cujo objeto foi a realização do evento "Tradicional São João Bom Qui Só", no período de 20 a 23/6/2009.
O ajuste vigeu de 19/6/2009 a 17/10/2009, com previsão de R$ 110.000,00 para consecução de seu do objeto, dos quais, R$ 10.000,00 corresponderam à contrapartida do município, ficando o restante à conta do concedente. 
O tomador de contas concluiu pelas seguintes irregularidades na execução física do convênio, consignadas na Nota Técnica de Reanálise 94/2013 (peça 9, p. 170 a 176) : i) divergências entre as ações aprovadas no Plano de Trabalho do convênio e aquelas declaradas como executadas, nos relatórios de Cumprimento do Objeto e de Execução Físico-Financeira; ii) não identificação das apresentações musicais nas fotos encaminhadas; iii) não comprovação de locação de banheiros químicos e do gerador; iv) inserções de propaganda em rádio comunitária, com pagamento, o que é vedado pela Lei 9.612/1998 e pela Portaria 462/2011 do então Ministério das Comunicações; e v) comprovação de apenas uma publicação do evento em rodapé de jornal de grande circulação, sendo que foram previstas 10 publicações. O MTur sugeriu então a reprovação da execução física do convênio e não avaliou a execução financeira da avença.
O Controle interno impugnou a totalidade dos recursos federais repassados por meio do convênio e sugeriu o julgamento pela irregularidade das contas de José Jackson Queiroga de Morais, bem como, a imputação do débito, ao gestor, no valor histórico de R$ 100.000,00.
No âmbito do TCU, a então Secretaria de Controle Externo no Estado do Amazonas (Secex-AM) acolheu as justificativas apresentadas para as irregularidades apontadas, em resposta às citações; com exceção da que se refere à irregular contratação da Empresa Leão Produções e Eventos Ltda.-ME, para a promoção das apresentações artísticas e execução dos serviços de infraestrutura do evento, por inexigibilidade de licitação, fundamentada no art. 25, inciso III, da Lei 8.666/1993.
Considerou que a execução do evento com os recursos do convênio restou comprovada e que a contratação irregular não enseja imputação de débito.
Propôs o julgamento pela regularidade das contas da empresa Leão Produções e pela irregularidade das contas de José Jackson Queiroga de Morais, ex-prefeito, e de José Odívio Lobo Maia, assessor jurídico, cujo parecer deu respaldo à irregular contratação da produtora, aplicando-lhes a multa prevista no art. 58, inciso I, da Lei 8.443/1992.
O Parquet, por sua vez, considerou que, à luz do Acórdão 1435/2017-TCU-Plenário, a apresentação de cartas de exclusividade, embora constitua procedimento impróprio, por si só, não enseja o julgamento irregular das contas. Tendo em vista que as cartas de exclusividade apresentadas pela Empresa Leão Produções e Eventos Ltda.-ME (peça 9, p. 98 a 108) estão devidamente registradas em cartório e que não há débito, sugeriu que as presentes contas sejam arquivadas por ausência dos pressupostos de constituição e desenvolvimento válido do processo. Caso não seja acolhida a proposta, manifestou-se pela regularidade das contas de José Jackson Queiroga de Morais e de José Odívio Lobo Maia.
O Relator, E. Ministro Vital do Rego, ao analisar as cartas de exclusividade apresentadas para as oito atrações musicais que se apresentaram no evento, considerou que em apenas quatro delas foi possível estabelecer o vínculo com os respectivos artistas. (Forró do Mella, Forró Salgado, Forrozão Leroda e Naldinho Ribeiro) .
Para as demais bandas, apesar de comprovadas as apresentações, ante a falta de demonstração de que as cartas de exclusividade foram devidamente emitidas por seus representantes exclusivos, o E. Ministro Relator considerou não ser possível afirmar que os respectivos cachês tenham sidos pagos com recursos do convênio. 
Propôs o julgamento pela irregularidade das contas de José Jackson Queiroga de Morais e da Empresa Leão Produções e Eventos Ltda.-ME, imputando-lhes o débito solidário de R$ 23.000,00, correspondente aos cachês das quatro bandas, para as quais, não houve comprovação de que as cartas de exclusividade foram emitidas por elas ou por seus representantes exclusivos. 
Sugeriu, ainda, a aplicação da multa prevista no art. 57 da Lei 8.666/1993, no valor de R$ 5.000,00, ao ex-prefeito e à empresa contratada, deixando de apenar José Odívio Lobo Maia, assessor jurídico do município, tendo em vista que seu parecer condicionou a contratação à obediência do disposto no parágrafo único o art. 26 da lei de licitações.
Anuiu à análise da unidade técnica quanto a ausência de débito decorrente de irregularidades na execução dos serviços de divulgação e infraestrutura do evento. 
Estes autos foram pautados na Sessão da 1ª Câmara, de 10/9/2019, ocasião em que pedi vista para melhor estudar a matéria.
II
Discordo das propostas de encaminhamento sugeridas, pelas razões que passo a expor.
De acordo com as informações declaradas nos relatórios de Cumprimento do Objeto e de Execução Físico-Financeira apresentados na prestação de contas, a execução do convênio não ocorreu nos termos do Plano de Trabalho aprovado.
No contrato assinado com a Empresa Leão Produções e Eventos Ltda.-ME (extrato publicado no Diário Oficial da União, peça 9, p.118) , nas notas de divulgação do evento (peça 9, p. 119) , e nos relatórios de Cumprimento do Objeto e de Execução Físico-Financeira apresentados na prestação de contas (peça 9, p. 135 e 136, respectivamente) , consta que foram realizadas dez apresentações de atrações musicais, embora, no Plano de Trabalho do Convênio aprovado (peça 9, p.52 a 64) , tenham sido previstas apenas oito atrações musicais, conforme a seguir relacionado:
	Data
	Atrações Musicais Previstas no Plano de Trabalho
	Atrações Musicais Contratadas

	20/6/2009
	"Forró Salgado"
	"Forró Salgado", 
"Forró Pegado"
"Cezão do Forró e Banda"

	21/6/2009
	"Forró de Olho Nela"
"Forró do Momentto"
	"Forró de Olho Nela"
"Forró do Momentto"

	22/6/2009
	"Veneno Nordestino" 
"Forró Leroada"
	"Veneno Nordestino"
"Forró Leroada"

	23/6/2009
	"Naldinho Ribeiro", 
"Forró do Mella" 
"Caçula Benevides"
	"Naldinho Ribeiro"
"Forró do Mella" 
"Caçula Benevides"

José Jackson Queiroga de Morais foi citado, por meio do Ofício 758/2017-TCU/Secex-AM (peça 41) , para justificar, entre outras irregularidades, "a) falhas no preenchimento do relatório de cumprimento do objeto (não apresentou detalhamento das ações programadas/executadas - campos 8.1.1 e 8.1.2 - conforme previsto no plano de trabalho aprovado) e do relatório de execução físico-financeira (não apresentou detalhamento das etapas/fases, bem como das respectivas quantidades, conforme previsto no plano de trabalho aprovado) ". 
Em suas razões de justificativas, encaminhadas em resposta ao ofício (peça 51) , o ex-prefeito nem mesmo fez referência às divergências entre as atrações musicais previstas no Plano de Trabalho do Convênio e o que foi declarado como executado.
Assim, os valores previstos no Plano de Trabalho pagariam os cachês dos oito artistas previstos, além dos serviços de divulgação e infraestrutura do evento. No entanto, a Empresa Leão Produções e Eventos Ltda.-ME foi contratada para promover dez apresentações e fornecer a infraestrutura necessária ao festejo (Cláusula Primeira - Do Objeto do Contrato, peça 9, p.115) .
O valor do contrato celebrado entre a Produtora e o Município Olho d'Água do Borges-RN foi de R$ 110.000,00 (peça 9, p.117) , exatamente igual ao valor do Convênio 703777/2009. A referida empresa emitiu a Nota Fiscal 13 (peça 1, p. 92 e 93) correspondente à "execução do evento 'Tradicional São João Bomquisó', compreendendo toda programação artística dos festejos juninos realizados, no período de 20 a 23 junho do corrente ano neste município, objeto do Convênio nº 703777/2009/Ministério do Turismo c/ Prefeitura Município Olho d'Água do Borges-RN", bem como documento, declarando que a quantia foi devidamente recebida da tesouraria do referido Município (peça 1, p. 94) .
Além dessa grave irregularidade relacionada a incongruência entre Plano de Trabalho, contrato de execução e prestação de contas, a Empresa Leão Produções e Eventos Ltda.-ME foi contratada, por inexigibilidade de licitação, fundamentada no art. 25, III, da Lei 8.666/1993, para promover as apresentações musicais, bem como, para fornecer os serviços de infraestrutura de som, palco, banheiros públicos e pessoal de apoio necessários à execução do evento.
Quanto aos serviços comuns objeto do contrato - infraestrutura do evento -, a modalidade de licitação adotada infringiu o art. 1º da Lei 10.520/2002, c/c o art.1º, caput e §§ 1º e 2º, do Decreto 5.504/2005; art. 1º, caput e incisos I e II, da Portaria Interministerial 217/MPOG/MF/2006; e art. 49, caput e §§ 1º e 2º, da Portaria Interministerial MP/MF/MCT 127/2008, bem como o próprio termo do convênio, que determinou a adoção do pregão eletrônico para a aquisição de bens e serviços comuns e, em caso de impossibilidade do uso do pregão eletrônico, que a administração justifique e utilize o pregão presencial.
Cito os dispositivos do termo de convênio que exigem a modalidade de licitação pregão eletrônico: 
"h) observar, quando da execução de despesas com os recursos deste Convênio, as disposições da Lei nº 8.666/93, com suas alterações, especialmente em relação às licitações e contratos, inclusive a modalidade de licitação prevista na Lei nº 10.520, de 17 de julho de 2002, observando o disposto no Decreto nº 6.555, de 08 de setembro de 2008 e na Portaria Interministerial nº 217/MPOG/MF, de 31 de julho de 2006, atualizada;" (Alínea "h" do "Inciso II - Compete ao Convenente" - da "Cláusula Terceira - Das Obrigações dos Partícipes" do termo de convênio - peça 1, p. 42) 
"PARÁGRAFO ÚNICO. Na impossibilidade do uso do pregão na forma eletrônica, na contratação de bens e serviços comuns, deverá o (a) CONVENENTE: 
a) justificar a inviabilidade da utilização do pregão na forma eletrônica, por meio do seu dirigente ou autoridade competente responsável pela licitação; e
b) adotar o pregão presencial, nos termos da Lei nº 10.520, de 17 de julho de 2002, e do Decreto nº 3.555, de 08 de agosto de 2000, atualizado." (parágrafo Único do "Inciso II -Compete ao Convenente" - da "Cláusula Terceira - Das Obrigações dos Partícipes" do termo de convênio - peça 1, p. 44) 
A contratação das apresentações artísticas também foi irregular. Foram apresentadas somente cartas de exclusividade das oito atrações musicais previstas no Plano de Trabalho, designando a Empresa Leão Produções e Eventos Ltda.-ME como representante dos artistas para os dias e local do evento.
Conforme já reiterei em diversos processos que tratam de tomadas de contas especiais instauradas pelo MTur, em razão de ilegal contratação de atrações artísticas por inexigibilidade de licitação, uma banda ou artista, ao permitir que haja mais de um representante - pretensamente exclusivo - para negociar sua contratação e os valores de seus cachês rompe com a dita exclusividade, o que é suficiente para indicar que não existe a inviabilidade de competição, estabelecida pelo caput do art. 25 da Lei 8.666/1993, como condição essencial para a contratação direta, por inexigibilidade de licitação. 
Não é sem razão que o termo do Convênio 703777/2009 exige, expressamente, em sua cláusula terceira, item II, alínea "ll" (peça 1, p.44) , a apresentação de contrato de exclusividade, na hipótese de contratação direta de artista consagrado por intermédio de representante, com fundamento no art. 25, inciso III, da Lei 8.666/1993, sob pena de glosa dos valores envolvidos, ressaltando que contrato de exclusividade não se confunde com autorização que confere exclusividade para o dia da apresentação do artista e que é restrita à localidade do evento.
Portanto, uma vez que, por imposição do termo convenial e da legislação vigente, somente poderiam receber em nome dos artistas o intermediário ou representante a quem tivesse sido conferido contrato de exclusividade com abrangência espacial e temporal que excedesse a data e localidade do evento, a nota fiscal emitida pela Empresa Leão Produções e Eventos Ltda.-ME não se presta a comprovar o nexo de causalidade entre os recursos federais repassados e as apresentações eventualmente realizadas.
José Jackson Queiroga de Morais e a Empresa Leão Produções e Eventos Ltda.-ME foram devidamente citados (ofícios, peças 41 e 50, respectivamente) para justificarem: "g) ausência de contrato de exclusividade dos artistas com representante exclusivo, registrado em cartório". José Jackson Queiroga de Morais respondeu à citação e não logrou êxito em elidir a irregularidade. A Empresa Leão Produções e Eventos Ltda.-ME, embora tenha tomado ciência do expediente (AR à peça 52) , não compareceu aos autos.
A referida Empresa, em resposta a outra citação, realizada anteriormente, por meio do Ofício 391/016-TCU/Secex-AM (peça 18) , juntou a estes autos (peça 32, p. 25 a 34; e peça 33, p. 2 e 3) declarações supostamente subscritas pelos representantes exclusivos das oito atrações musicais previstas no Plano de Trabalho do convênio. As declarações fazem referência aos valores dos cachês eventualmente recebidos por cada banda ou cantor. 
Entretanto, o contrato celebrado com a Empresa Leão Produções e Eventos Ltda.-ME, bem como, o material publicitário do evento, por ela apresentado em sua resposta à citação, registram a apresentação de dez atrações musicais, em divergência com os oito shows previstos no Plano de Trabalho e ditos como executados, nas aludidas declarações apresentados. O valor previsto para os cachês, no Plano de Trabalho, de R$ 72.000,00, que é o mesmo resultante do somatório dos valores mencionados como recebidos pelos representantes dos oito artistas, nas supostas declarações apresentadas, não se coaduna com o objeto do contrato que estabeleceu a realização de dez shows artísticos.
Por conseguinte, ante as referidas divergências e a irregular contratação por inexigibilidade de licitação, sem a apresentação dos necessários contratos de exclusividade, essas declarações, desacompanhadas de documentos com validade fiscal que comprovem que os artistas efetivamente receberam os cachês, nada demonstram.
Remanesce, assim, o débito referente ao total dos valores destinados aos cachês dos artistas, de R$ 72.000,00, em valores históricos.
Quanto à execução da divulgação e da infraestrutura do evento, José Jackson Queiroga de Morais e a Empresa Leão Produções e Eventos Ltda.-ME foram citados para justificarem diversas irregularidades (ofícios, peças 41 e 50, respectivamente) :
" (...) c) comprovação de apenas oito dos dez anúncios em jornal contratados, sendo dois dos anúncios indevidos por terem sido veiculados em 24 e 25 de junho de 2009, após o encerramento do evento e fora do prazo de execução estabelecido na Cláusula Segunda do contrato firmado em 9/6/2009 com a município de Olho D'agua do Borges/RN, e três dos anúncios veiculados entre 17 e 19 de junho de 2009, fora do prazo de execução estabelecido na Cláusula Segunda do contrato celebrado com o município;
d) não comprovação na infraestrutura dos itens banheiros e gerador;
e) propagandas com pagamento relativas às inserções em rádio que foram inseridas em rádio comunitária;
f) mapas de veiculação das vinhetas em rádios sem atesto;
 (...) 
h) subcontratação de serviços pela empresa Leão Produções e Eventos Ltda. e recebimento de pagamento da Prefeitura de Olho D'água do Borges pelos serviços que foram subcontratados;
i) ausência das notas fiscais das empresas subcontratadas e dos contratos firmados entre a empresa Leão Produções e Eventos Ltda. e essas empresas."
Apenas o ex-prefeito respondeu à citação. A empresa contratada permaneceu silente.
José Jackson Queiroga de Morais não trouxe novos elementos além daqueles já acostados aos autos, os quais levam a crer que o evento foi realizado, porém, não comprovam o nexo de causalidade entre os dispêndios dos recursos do convênio e o fim almejado.
Além disso, as irregularidades verificadas impedem a conclusão pela execução integral do Plano de Trabalho, a exemplo de itens como os banheiros químicos e divulgação. Entretanto, dada a materialidade dos itens não comprovados, de R$ 11.000,00, a unidade técnica considerou "mais proporcional pugnar por ressalva do que imputar irregularidade das contas por apenas esse motivo".
Discordo da assertiva. No caso ora avaliado, as irregularidades verificadas são muitas e referentes a diversos pontos, não tendo sido apresentados documentos suficientes para elidi-las. 
Não basta executar o objeto pactuado no convênio, é preciso comprovar que o que foi realizado foi pago com os recursos da avença. 
Para demonstrar a execução dos serviços, foram apresentadas meras declarações dos supostos fornecedores do grupo gerador e dos banheiros químicos, desacompanhadas de contratos, recibos ou notas fiscais que comprovem os fornecimentos, infringindo a alínea "f" do "parágrafo segundo" da "Cláusula Décima Segunda" do Termo de Convênio, que impõe como obrigação do convenente a apresentação de cópia das faturas, recibos, notas fiscais e de quaisquer outros documentos comprobatórios das despesas com a execução do convênio. 
Ademais, não foram elididas as irregularidades referentes à divulgação do evento em jornal de grande circulação e às inserções de propaganda em rádio comunitária, com pagamento, o que é vedado pela Lei 9.612/1998 e pela Portaria 462/2011 do então Ministério das Comunicações.
Corrijo apenas o valor do débito relacionado aos anúncios do evento, em jornais de grande circulação, uma vez que três deles foram aceitos como comprovados.
A parcela do débito relativa a divulgação e infraestrutura do evento fica então composta pelos seguintes itens:
	ITEM COM EXECUÇÃO NÃO COMPROVADA
	VALOR (R$) 

	Veiculação de vinhetas em rádios de pequeno porte da região.
	700,00

	Publicidade em jornais de grande circulação (7 anúncios) .
	1.400,00

	Gerador de 180 KVA.
	4.500,00

	10 Banheiros químicos para quatro dias.
	4.000,00

	TOTAL
	10.600,00

Por fim, ressalto que o Convênio 703777/2009 foi assinado em 19/6/2009 (peça 9, p.82) , na véspera do evento; e publicado no Diário Oficial da União, no dia 15/7/2009 (peça 9, p. 269) , mais de vinte dias após a realização do festejo, ocorrida no período de 20 a 23/6/2009.
Os recursos do convênio foram transferidos ao município, por meio de ordem bancária emitida em 10/9/2009 (peça 1, p. 59) e creditada na conta específica do convênio em 14/9/2009 (peça 12, p. 3) , cerca de dois meses e meio após a realização do evento. 
A Empresa Leão Produções e Eventos Ltda.-ME foi contratada, em 9/6/2009, para executar o evento "Tradicional São João Bom Qui Só"; antes, portanto, da assinatura do convênio.
A incongruência de datas, com a subscrição do contrato de execução do objeto antes de celebrado o convênio, o qual foi assinado na véspera do evento; a publicação tardia do termo do convênio e o repasse dos recursos cerca de dois meses após a realização do festejo, já demonstra a quebra no nexo de causalidade entre os recursos transferidos e o que foi eventualmente executado, o que ensejaria a impugnação do valor total dos recursos repassados por meio do Convênio 703777/2009, como o fez o Controle Interno.
Porém, quanto ao fornecimento da estrutura e divulgação do evento, os responsáveis foram citados apenas em razão de determinadas irregularidades. Considero que seria ineficiente, neste momento, retornar os autos à unidade técnica e reiniciar todo o processo.
Por todo o exposto, discordo do encaminhamento sugerido pelo E. Relator Ministro Vital do Rego e proponho o julgamento pela  irregularidade das contas de José Jackson Queiroga de Morais e da Empresa Leão Produções e Eventos Ltda.-ME, imputando-lhes o débito no valor histórico de R$ 82.600,00 (R$ 72.000,00 referentes aos cachês das atrações musicais, mais R$ 10.600,00 relacionados a itens de divulgação e de infraestrutura do evento não executados) , em regime de solidariedade, bem como a multa individual prevista no art. 57 da Lei 8.666/1993, no valor de R$ 50.000,00, tendo em vista a gravidade das condutas dos responsáveis.
Feitas essas considerações, voto por que o Tribunal de Contas da União aprove o acórdão que ora submeto à apreciação deste Colegiado.
TCU, Sala das Sessões Ministro Luciano Brandão Alves de Souza, em 3 de dezembro de 2019.
WALTON ALENCAR RODRIGUES
Revisor